臺灣臺中地方法院刑事判決　　　　　　　　　　　　　九十三年度訴字第九五九號
　　公　訴　人　臺灣臺中地方法院檢察署檢察官
　　被　　　告　丁○○原名傅.
　　　　　　　　甲○○
右列被告等因偽造文書等案件，經檢察官提起公訴（九十三年度偵字第六九九三號）
，本院判決如左：
    主  文
丁○○、甲○○均無罪。
    理  由
一、公訴意旨略以：被告丁○○與被告甲○○係夫妻，共同基於意圖為自己不法所有
    之概括犯意聯絡，於民國（下同）八十六年五月二十日由被告丁○○自任互助會
    首，向告訴人辛○○招攬自該日起至八十七年十月二十日止，約定每月二十日開
    標，採內標方式，每會會款新臺幣（下同）二萬元，並向告訴人辛○○佯稱尚有
    乙○○、戊○○、己○○、丙○○等人，含會首共計十八人參加該互助會，致告
    訴人辛○○陷於錯誤，誤為確有會員簿上所載之會員參加，而以告訴人辛○○之
    名加入該互助會二會，嗣該互助會即由會首丁○○或其妻甲○○逕行向會員收取
    會款，被告丁○○、甲○○即於不詳時間內，在臺中市○○區○○路二段七一巷
    二二弄五八號九樓住所，連續冒用乙○○、戊○○、己○○、丙○○之名義，分
    別在標單上偽填其四人之投標金額及姓名，而偽造依習慣足以表示競標用意之私
    文書標單，其後復持該等偽造之標單參與上開互助會之競標而得標，行使上開偽
    造之私文書，足以生損害於乙○○、戊○○、己○○、丙○○及尚為活會之人。
    復隱瞞冒名投標之事實而向辛○○佯稱各由乙○○、戊○○、己○○、丙○○得
    標，致辛○○陷於錯誤，而先後如數交付扣除冒標會息後之會款，足以生損害於
    遭冒名標會之人及告訴人辛○○。迄至僅剩二會時，本應由告訴人辛○○得標，
    詎料，被告丁○○、甲○○未能將八十七年九月二十日及十月二十日之該最後二
    期之得標金交與告訴人辛○○，後經告訴人辛○○撥打該互助會簿上所載上開會
    員之電話欲與其他會員聯絡，始發現該互助會簿所載乙○○、戊○○、己○○、
    丙○○均為被告丁○○、甲○○所捏造，事實上並無其人加入該會，告訴人辛○○始知受騙。因認被告丁○○、甲○○二人所為，均係犯刑法第二百十六條、第
    二百二十條第一項、第二百十條之行使偽造準私文書罪嫌及同法第三百三十九條
    第一項之詐欺取財罪嫌等語。
二、按犯罪事實應依證據認定之，無證據不得認定犯罪事實；又不能證明被告犯罪或
    其行為不罰者，應諭知無罪之判決，刑事訴訟法第一百五十四條第二項第三百
    零一條第一項分別定有明文。又刑法上詐欺罪之成立，以意圖為自己或第三人不
    法之所有，以詐術使人將本人或第三人之物交付為構成要件，所謂以詐術使人交
    付，必係被詐欺人因其詐術而陷於錯誤，始為相當，若其所用方法，不能認為詐
    術，即不構成本罪，是行為人如係事後因其他因素無法如期返還或給付款項，乃
    民事上債務不履行之問題，除有積極證據足認其於取得財物之初即心存不法所有
    之意圖者外，要難以此一時之給付遲延即遽認其涉犯詐欺罪名。
三、本件公訴人認被告丁○○、甲○○二人涉犯刑法第二百十六條、第二百二十條第
    一項、第二百十條之行使偽造準私文書罪嫌及同法第三百三十九條第一項之詐欺
    取財罪嫌，無非係以被告二人右揭捏造互助會員名單，再偽造標單冒標互助會之
    詐欺犯罪情事，業據告訴人辛○○指訴甚詳，復有該互助會名單在卷可證。且經
    該署檢察官依告訴人所指會員簿上虛設之會員電話逐一查詢並傳喚到案後，其中
    證人乙○○、戊○○到庭均結證稱：未參加系爭互助會，亦不認識被告二人等語
    ，證人丙○○證稱：未參加本件互助會，雖認識被告二人，但他們並未告知以其
    名義加入互助會等語，而會員簿上己○○所示之電話，並非己○○使用，證人己○○經傳喚二次亦未到案說明，有中華電信用戶查詢回復單、點名單等在卷足憑
    ，且本件互助會依會簿上所載之會員人數，有三分之一（其中證人乙○○、丙○○皆為二會）皆係被告所虛構偽造，實質並無其人加入該合會，以該合會每會金
    額高達二萬元一節觀之，如係被告二人負擔該四人名義之會款，每期金額實屬不
    低，以被告二人當時經濟狀況已屬不佳而致必須起會周轉，應無足夠資力負擔每
    月之會款總額，可見被告二人確實有為自己不法所有之意圖，為主要論據。
四、訊據被告丁○○、甲○○二人均堅詞否認有何偽造文書及詐欺取財之犯行，均辯
    稱：渠等並未冒用乙○○、戊○○、己○○、丙○○四人之名義標取會款，該四
    人均有參與互助會，其中乙○○、戊○○二人係丙○○找來之會員，該二人與渠
    等並不相識，又渠等雖尚積欠辛○○互助會會款，然並無詐欺辛○○之故意等語
    。經查：（一）證人庚○○於本院審理時到庭結證稱：伊有參與以被告丁○○為
    會首之系爭互助會，且有在被告二人住處見過丙○○寫標單標會等語，核與證人
    丙○○於本院審理時到庭結證稱：伊有以自己名義及戊○○、乙○○二人名義參
    與系爭合會，且有親自去被告二人家中標過一次會等語相符，是堪認證人丙○○
    確有以自己名義及戊○○、乙○○二人名義參與系爭合會；至證人丙○○雖於偵
    查中否認有參與本件系爭互助會，惟其係因被告丁○○曾參與其為會首之互助會
    ，並因而積欠其會款，其將此二互助會混淆，才於偵查中誤述未參與本件系爭互
    助會，此據證人丙○○於本院審理時證述明確，是公訴人以證人丙○○於偵查中
    之證述，認被告二人有偽冒丙○○、戊○○、乙○○三人名義標取會款等情，實
    有誤會。（二）又查，證人己○○於本院審理時亦到庭結證稱：伊有參與以被告
    丁○○為會首之系爭互助會等語，且本院提示告訴人所提卷附系爭互助會名單上
    之電話號碼供證人己○○及證人乙○○核閱，渠二人均證稱該互助會名單上之電
    話號碼確係渠等當時所使用之電話號碼無訛，是被告二人倘係冒用己○○、乙○○二人名義參與系爭互助會標取會款，應不至於在該互助會名單上記載各會員之
    正確電話號碼，而致渠等冒標情事，為其他會員所發覺。另公訴人雖以中華電信
    用戶查詢回復單為據，認該互助會名單上會員「己○○」項下電話號碼之申請名
    義人並非己○○本人，惟經本院核閱該中華電信用戶查詢回復單，其上「00－
    00000000」之登記名義人雖非證人己○○，惟該電話號碼亦核與本件互
    助會名單上會員「己○○」項下之電話號碼「0000000」（經改編為八碼
    後，應係00－00000000）不相符，是公訴人依此認定被告二人亦有冒
    用己○○名義參與系爭互助會標取會款等情，復顯有誤會。（三）再查，證人庚○○、己○○及丙○○三人於本院審理中均證稱本件系爭互助會，會首即被告丁○○與渠等間並無積欠互助會款，且該互助會進行中，亦無得標金額異常提高之
    特別情事，復參以本件互助會之所有會員中僅有標得尾會之告訴人未能完全取得
    會款，是被告二人於設立此互助會後，至未能繳足會款予告訴人止，應均有準時
    開標及收取會款交付其他得標會員，至渠等未能繳足會款予告訴人，應係一時周
    轉不靈所致；且被告二人既未冒用他人名義參與互助會，並進而標取會款，自無
    公訴人所指無資力負擔該四名人頭會員應繳會款之情事發生。
五、綜上所述，被告丁○○、甲○○二人既未冒用乙○○、戊○○、己○○、丙○○
    四人名義參與系爭互助會並標取會款，且渠等設立系爭互助會亦查無意圖為自己
    不法之所有，而施用詐術使人交付財物之情形存在，各核與刑法之行使偽造準文
    書罪及詐欺取財罪之構成要件不相符，自不得僅憑告訴人之指訴，即認被告二人
    共同涉有行使偽造準文書及詐欺取財之犯行；本件應純屬債務不履行之民事紛爭
    ，本應循民事訴訟程序解決。此外，復查無其他積極證據足資證明被告丁○○、
    甲○○二人有何共同偽造文書及詐欺取財之犯行，不能證明被告二人犯罪，揆諸
    首揭說明，自應諭知被告二人均無罪之判決，以免冤抑。
據上論斷，應依刑事訴訟法第三百零一條第一項，判決如主文。
本案經檢察官壬○○到庭執行職務。
中      華      民      國    九十三    年      八      月     十二     日
                                  臺灣臺中地方法院刑事第十三庭
                                      審判長  法  官  許  旭  聖
                                              法  官  陳  可  薇
                                              法  官  許  月  馨
右正本證明與原本無異。
如不服本判決，應於判決送達後十日內向本院提出上訴狀（應附繕本），上訴於臺灣
高等法院臺中分院。
                                              書記官
中      華      民      國    九十三    年      八      月     十二     日
